【裁判字號】    99,上更(一),121
【裁判日期】    991026
【裁判案由】    妨害性自主
【裁判全文】
臺灣高等法院臺南分院刑事判決     99年度上更(一)字第121號
上  訴  人
即  被  告  丁○○
選任辯護人  吳秋永律師（扶助律師）
上列上訴人因妨害性自主等案件，不服臺灣嘉義地方法院95年度
訴字第575號中華民國95年11月30日第一審判決（起訴案號：臺
灣嘉義地方法院檢察署95年度偵字第4227號），提起上訴，判決
後經最高法院發回更審，本院判決如下：
    主  文
原判決關於加重強制性交及定執行刑部分均撤銷。
丁○○被訴加重強制性交部分無罪。
    理  由
一、公訴意旨略以：被告丁○○與Ｂ女（姓名年籍詳見卷附真實
    姓名對照表，警詢代號0000-0000-B）係男女朋友，Ｂ女與
    其未滿14歲之女（下稱甲○，年籍詳見卷附被害人代號與真
    實姓名對照表，警詢代號0000-0000），無處居住，丁○○
    乃提供其所租嘉義市○區○○路165號4樓房屋供Ｂ、Ａ母女
    二人居住，Ｂ女從事資源回收業，經常在外工作至深夜始返
    回上開住處，遂要求其女甲○於放學後至嘉義市○區○○路
    245號丁○○住處，委請丁○○代為照顧。詎丁○○見甲○
    年幼可欺，於民國92年2月間某日深夜12時許起，基於摡括
    犯意，在上開新生路245號住處2樓，趁甲○在床上睡著時，
    以其身體壓在甲○身上，甲○年幼體力無法與之抗衡，而強
    脫甲○之衣褲，並撫摸胸部及下體後，再將其生殖器插入甲○之陰部而強制性交。丁○○事後並恐嚇甲○不可將被強制
    性交之事告知其母，否則將在其書包內放置錢或貴重物品，
    再向其母Ｂ女誣指偷竊，使其受責罰，而使甲○心生畏懼不
    敢告知其母（被告所涉恐嚇部分業經本院前審判處有期徒刑
    七月、減為有期徒刑三月又十五日確定，不在本件更一審審
    理範圍內）。迄至民國95年6月8日23時許止，每月對甲○強
    制性交約二次。嗣甲○不堪其擾，將上情告知鄰居丙○○，
    由丙○○帶同報警查獲。因認被告丁○○連續涉犯刑法222
    條第1項第2款之加重強制性交罪嫌。
二、關於證據能力之說明：
  (一)證人即被害人甲○、證人陳永忠及丙○○於警詢中之陳述，
    屬被告以外之人於審判外之言詞陳述，既經被告方面明示不
    同意採為證據（見本院更一卷第45頁），依刑事訴訟法第15
    9條第1項之規定，應認不具證據能力。又參酌現行刑事訴訟
    法第166條之1第2項、第3項第6款，第166條之2之規定及行
    反詰問時，容許以陳述人先前不一致之陳述作為彈劾證據之
    法理，上開證人於警詢時之陳述，仍得以之作為彈劾證據，
    用以彈劾該等證人於檢察官訊問及審理時所為證述之證明力
    （最高法院94年度台上字第6881號判決意旨參照），應併敘
    明。
  (二)按被告以外之人於偵查中向檢察官所為之陳述，除顯有不可
    信之情況者外，得為證據；又證人未滿16歲者，不得令其具
    結，刑事訴訟法第159條之1第2項、186條第1項第1款分別定
    有明文。是證人陳永忠於偵查中具結後所為之陳述，未滿16
    歲之證人甲○於偵查中所為之陳述，因無證據足認有何顯不
    可信之外部狀況，應認均有證據能力。
  (三)再犯罪事實應憑有證據能力之證據認定之，證人以聞自原始
    證人在審判外之陳述作為內容之陳述，純屬傳聞之詞，其既
    未親自聞見或經歷其所陳述之事實，法院縱令於審判期日對
    其訊問，或由被告對其詰問，亦無從擔保其陳述內容之真實
    性；又因原始證人非親自到庭作證，法院無從命其具結而為
    誠實之陳述，亦無從由被告直接對之進行詰問，以確認該傳
    聞陳述之真偽，殊有違事實審法院證據調查應採直接審理主
    義及刑事訴訟法第166條之立法原意。從而證人之傳聞證言
    不具證據能力，不得以之作為認定犯罪事實之依據，最高法
    院99年台上字第1875號判決足資參照。查證人丙○○於偵查
    及本院上訴審時均證述：係因甲○之轉述始知被告性侵甲○
    情事（見偵一卷第44頁、本院上訴卷第144頁）。依上說明
    ，證人丙○○既非原始證人，其所為關於「被告性侵甲○」
    之證言，應無證據能力，不得以之作為認定犯罪事實之依據
    。
  (四)上述列舉以外之供述證據，業經檢察官、被告丁○○及其選
    任辯護人於本院受命法官行準備程序時，表示同意採為證據
    之意思（見本院更一卷第45頁），本院審酌前開證據之作成
    或取得之狀況，並無非法或不當取證之情事，且亦無顯不可
    信之情況，復經本院於審判期日就上開證據依法進行調查、
    辯論，依刑事訴訟法第159條之5第1項規定，應認均具有證
    據能力。
三、按犯罪事實應依證據認定之，無證據不得認定犯罪事實；不
    能證明被告犯罪者，應諭知無罪之判決，刑事訴訟法第154
    條第2項及第301條第1項均定有明文。又刑事訴訟法上所謂
    認定犯罪事實之證據，係指足以認定被告確有犯罪行為之積
    極證據而言，該項證據自須適合於被告犯罪事實之認定，始
    得採為斷罪資料；而認定不利於被告之事實，須依積極證據
    ，苟積極證據不足為不利於被告事實之認定時，即應為有利
    於被告之認定，更不必有何有利之證據。且刑事訴訟上證明
    之資料，無論其為直接或間接證據，均須達於通常一般之人
    均不致有所懷疑，而得確信其為真實之程度，始得據為有罪
    之認定，若其關於被告是否犯罪之證明未能達此程度，而有
    合理懷疑之存在，致使無從形成有罪之確信，根據「罪證有
    疑，利於被告」之證據法則，即不得遽為不利被告之認定（
    參照最高法院29上字第3105號、30年上字第816號、76年台
    上字第4986號判例要旨）。再被害人之指訴，係以使被告受
    刑事追訴為目的，必其陳述無瑕疵可指，經其他方面調查又
    與事實相符，始得採為論罪科刑之依據，亦據最高法院以99
    台上字第5251號判決闡明在案。
四、檢察官認為被告涉犯上述加重強制性交犯行，無非以：(1)證
    人即被害人甲○之指訴、(2)證人丙○○（甲○乾姊）及陳永
    忠（住於被告對面之鄰居）之證言、(3)內載被害人甲○受有
    「處女膜有陳舊性撕裂傷，小陰唇內側雙側表皮擦傷」等傷
    害之驗傷診斷書等事證，為其論據。訊據上訴人即被告丁○○雖供承在被害人甲○就讀國小三年級時認識被害人甲○，
    且甲○確曾至其嘉義市○區○○路245號住處過夜，惟堅詞
    否認有何強制性交之犯行，並以：甲○只有生病或功課寫太
    晚隔天早上要上課時，才會在伊那邊過夜，她在二樓睡覺的
    時候，伊晚上沒有睡都在樓下看書，沒有再上去二樓房間，
    伊沒有跟甲○同睡一張床過。伊沒有撫摸甲○胸部及下體或
    對甲○性交等語，資為抗辯。
五、經查：
  (一)證人丙○○就系爭「被告有無性侵甲○」之待證事實，未親
    自見聞其事，而係因甲○之轉述而獲知，因非屬原始證人，
    其所為關於「被告性侵甲○」之證言，應無證據能力，不得
    以之作為認定犯罪事實之依據，已如前述（詳前關於證據能
    力之說明）。
  (二)證人陳永忠雖於偵查明確證述：伊在租屋處二樓窗戶與被告
    房間窗戶距離大約二公尺，伊曾三度目睹被告把甲○壓在房
    間床上，其中95年間看過二次，當時被告是上半身沒有穿衣
    服，下半身有穿長褲，甲○上半身有穿衣服，下半身沒有穿
    褲子....伊有聽到甲○一直說不要不要、會痛，及大聲尖叫
    ，並聽聞甲○掙扎去踹木板和廁所門板的聲音等語（見偵一
    卷第23-24頁），復於本院上訴審再為：先後二次看到被告
    將甲○壓在床上之情（見本院上訴卷第371頁）。然而該證
    人於本院上訴審作證時，另證稱：甲○之穿著伊沒有看到，
    因為門板將甲○遮住，只有聽到聲音而已....等語（見本院
    上訴卷第375-376頁）。是證人陳永忠於偵查證述「見到甲○上半身有穿衣服，下半身沒有穿褲子」乙節，即有誇大渲
    染之情形，其所證情節是否可信，並非無疑。又該證人復於
    本院上訴審證承：「（所以你知道甲○被性侵是甲○說的？
    ）是的」（見本院上訴卷第374頁），益徵證人陳永忠對於
    甲○是否遭到被告性侵，並未實際見聞，自無從以其證言據
    為不利於被告之認定。
  (三)證人即被害人甲○雖於偵查、原審及96年4月10日在本院上
    訴審第一次作證時，均堅指遭受被告強制性交得逞多次（見
    偵一卷第40-41頁、原審卷第52-74頁、本院上訴卷第101-10
    5頁），然而：
  甲○就其第一次遭強制性交之時間，於警詢時證稱係在92年
    間其就讀國小三年級時（見警卷第13頁背面，甲○之警詢供
    述係作為彈劾證據使用，以下同，不再贅述）。於原審審理
    時推算其就學期間後，改證稱係於91年間其就讀國小三年級
    時（見原審卷第66頁）；就第一次遭被告強制性交之地點，
    於警詢時證稱係在其嘉義市東區住處（見警卷第13頁背面）
    ，於偵查時則證稱自國小三年級開始，每個禮拜六、日因母
    親返回桃園，故均住於被告住處，第一次遭告性侵之時間為
    禮拜六，意指第一次遭被告強制性交之地點係在被告住處（
    見偵一卷第40-41頁）。於原審審理時又證稱：第一次性侵
    害的正確地點是在太元宮，伊以為警察問伊在家裡第一次被
    性侵害的情形，所以才會回答在家裡第一次被性侵害的情況
    等語（見原審卷第54-55、67頁）；就被告對其為強制性交
    之次數，於警詢時證稱每星期平均二、三次（見警卷第13頁
    背面），於偵查時證稱每月約二次（見偵一卷第42頁），於
    原審審理時證稱每月平均二、三次（見原審卷57頁）；就被
    告強制性交之地點，於警詢時證稱均在其嘉義市東區住處（
    見警卷第14頁），於偵查時證稱大部分在被告住處，二、三
    次在其嘉義市東區住處（見偵一卷第43頁）；最後一次遭強
    制性交之地點，於警詢時證稱係在其嘉義市東區住處（見警
    卷第14頁），於偵查時證稱係在被告住處（見偵一卷第42頁
    ）；被告對其強制性交時是否會開燈，於偵查時證稱有時沒
    有開燈、有時開大燈、有時開小燈（見偵一卷第43頁），於
    原審審理時先證稱均關燈，後改證稱有開小燈（見原審卷第
    73、74頁）。是甲○所為不利於被告之供述，存有諸多歧異
    之顯著瑕疵。
  證人甲○於95年11月9日原審證述：「我現在為國中二年級.
    ....大約我國小五年級在新生路住處的時候，就是我被性侵
    害完之後，我告訴我母親這件事，但我母親說小孩不可以亂
    講話....」等語（見原審卷第52、60頁），意指在三年前即
    92年左右，曾告訴其母遭被告性侵之事。此部分證述，核與
    證人Ｂ女（甲○之母）於原審則證述：伊係於甲○（於95年
    6月10日）報警之後才得悉其女遭被告性侵之事，「（甲○
    去報警之前有無告訴你過她被被告性侵害？）我可能耳朵不
    好沒有聽到，所以我不確定她有無跟我說過」等語不符（見
    原審卷第77-78頁）。又證人甲○於原審證稱：「（被告對
    你性交行為時是否會脫你衣服？）會，他都會把我全身脫光
    」等語（見原審卷第56頁），亦與證人陳永忠於於偵查中所
    描述：「....甲○上半身有穿衣服，下半身沒有穿褲子」之
    情形不同（見偵一卷第23頁）。故甲○所為不利於被告之部
    分證詞，亦與證人Ｂ女及陳永忠所證情節不相符合，益難遽
    信。
  被害人甲○曾於96年4月2日及同年月19日前往嘉義市警察局
    第二分局偵查隊指控其母Ｂ女夥同另名男子對之強制性交（
    見本院上訴卷第233-243頁），然嗣於同年月25日再前往同
    一警察機關陳述並無上開遭受強制性交之事，之前指訴其母
    之原因，乃「因為討厭Ｂ女....因為Ｂ女相信丁○○說的話
    ，不相信我說的話，所以我才討厭他...才會說謊」等語（
    見本院上訴卷第245頁）。足證被害人甲○另有誣指他人對
    其性侵之非行，故甲○於本件所為遭被告性侵之指訴，即有
    可能亦屬杜撰（甲○於另案警詢中之陳述，亦係作為彈劾證
    據使用）。
  證人甲○嗣於97年3月11日本院上訴審證述：被告未曾對其
    性侵等語（見本院上訴卷第340頁）；又於本院97年度上易
    字第180號侵權行為損害賠償事件（下稱另民事案），陳稱
    ：「（你為何在刑案說他在太元宮及他的住處，及你的住處
    脫你的衣褲，強壓在身上予以性侵，每個月二、三次，有無
    這樣說？）有。（在刑案說詞實在嗎？）不實在。（何人叫
    你這麼說的？）一個叫乙○○叫我說的，他住新生路，現在
    搬走了。（你為何要聽他指示說謊？）因為我不懂事，不知
    道這是對的還是不對的」等語，此經本院調卷查明無訛（見
    另民事案第105-106頁，筆錄影本附於本院更一卷第138-140
    頁，甲○於另民事案係當事人，故其於該案中之陳述，亦係
    作為彈劾證據使用）；再於本院更一審時，到庭先證稱：被
    告有對伊性侵害，後又改稱：被告未曾對伊性侵害，伊懷疑
    對伊性侵害之人是乙○○，伊從來沒有感覺到被告對伊性侵
    害...「那時候乙○○有叫我告阿伯（即被告）」等語（見
    本院更一卷第79頁正反面、第80頁、第81頁正反面、第83頁
    ）。而多次進而供承誣指被告對其強制性交。
  另證人甲○於96年6月27日接受家扶中心嘉義分會為其安排
    之心理諮商時，亦曾向心理師陳可家坦承「在他人教導下誣
    告被告....此案已進入高等法院審理的程度（故非誣指Ｂ女
    及另名男子之個案）」，此節已經證人陳可家到庭結證無誤
    （見本院更一卷第88-90頁），並有96年6月27日家扶中心嘉
    義分會諮商記錄表在卷可稽（見本院上訴卷第284頁）。
  據此，可知證人甲○除本件之外，另有誣他人性侵之非行，
    其指訴被告對其強制性交，即有重疑。且證人甲○歷次所為
    不利於被告之指訴，就多處情節之描述有前後歧異之瑕疵，
    部分過程又與自稱目擊證人之陳永忠及其母Ｂ女所證不符。
    嗣甲○復自多次自承誣指被告對其強制性交，是甲○前揭被
    告對其性侵之指訴，當然無從據為不利於被告之認定。
  (四)被害人甲○於95年6月10日即向警指訴被告對其性侵後，經
    警偕同前往財團法人嘉義基督教醫院檢查身體，發現甲○有
    處女膜有陳舊性撕裂傷，小陰唇內側雙側表皮擦傷等傷害（
    見存放於偵查卷證物袋之該醫院受理疑似性侵害事件驗傷診
    斷書）。然被害人甲○曾與名喚「乙○○」（綽號「阿亮」
    ）之男子另曾為性交行為（是否強制性交不明），已據證人
    甲○證述在卷（見本院更一卷第79頁背面、第81、84頁）。
    且甲○與其另名乾姊畢綵紜於電話中亦陳稱與「阿亮」發生
    多次性關係，有譯文附卷可佐，並經本院上訴審受命法官勘
    驗無訛（見本院上訴卷第220、315頁）。如此上述內容記載
    被害人甲○生殖器部位傷害之驗傷診斷書，即非必係被告對
    之強制性交所造成。
  (五)證人Ｂ女雖於原審審理時結證稱：「（你有無看過甲○跟被
    告睡在同一張床上？）有，因為被告住處只有一張床而已。
    」等語（見原審卷第81頁）。該證人復於本院證述：「（妳
    看到他們兩人沒穿衣褲的時候，他們是否在睡覺？）是的，
    在睡覺....（剛剛檢察官有問過妳，像這種情形，妳曾結婚
    生子，這種情形妳應該要知道，為何妳沒有報警？）我沒有
    看到我不會相信。（意思就是妳沒有看到他們兩人發生關係
    ？）反正丁○○要教我女兒讀書教到床上，我就知道這樣而
    已。（妳從頭至尾都沒看到妳女兒與丁○○發生關係？）因
    為他們都沒穿衣褲，會沒有發生關係嗎....」等語（見本院
    更一卷第86頁背面、87頁）。可知證人Ｂ女亦未曾親見被告
    對甲○為強制性交或與甲○合意發生性關係，況Ｂ女上述證
    詞，亦與其於原審所陳係於甲○報警之後才得悉其女遭被告
    性侵之事不符（見原審卷第77頁），故Ｂ女前揭證詞，亦無
    足佐證補強甲○所為不利於被告之指訴。
六、綜上各節，本件被害人甲○所為之指訴既難採信，而證人陳
    永忠及Ｂ女亦供述未親見甲○過往所指強制性交情事，卷附
    之驗傷診斷書所載傷害復難確認係被告與甲○強制或合意性
    交行為所造成。此外，亦無其他積極事證足認被告有何強制
    性交之犯行，因認不能嚴格證明被告犯罪，此部分自應依法
    諭知被告無罪之判決，以昭審慎。
七、原審未詳予斟酌，就此部分遽為被告有罪之判決，核有未當
    ，被告上訴否認此部分之犯罪，並以上開辯詞指摘原判決此
    部分事實認定違誤，為有理由，應由本院將原判決此一部分
    予以撤銷，另為被告無罪判決之諭知。又本案原判決被告強
    制性交部分既經撤銷，原定之執行刑即失所依附，應併予撤
    銷，附此敘明。
八、又被告於本院最後審理期日經合法傳喚無正當理由未到庭，
    有送達證書一紙在卷足參（見本院更一卷第115頁），又查
    無被告之在監在押資料，爰不待其陳述逕行判決。
據上論結，應依刑事訴訟法第369條第1項前段、第364條、第371
條、第301條第1項，判決如主文。
本案經檢察官張太龍到庭執行職務。
中    華    民    國    99    年    10    月    26    日
                  刑事第二庭    審判長法  官  葉居正  
                                      法  官  陳春長
                                      法  官  陳欽賢
以上正本證明與原本無異。
檢察官如不服本判決應於收受本判決後十日內向本院提出上訴書
，其未敘述上訴理由者並得於提起上訴後十日內向本院補提理由
書。
                                      書記官  李良倩
中    華    民    國    99    年    10    月    26    日

司法院資訊處製作；財團法人民間司法改革基金會備份。
